臺灣彰化地方法院民事判決　94年度重訴字第102號
原　　　告　己○○○○○○
訴訟代理人　江彗鈴律師
被　　　告　乙○○
訴訟代理人　李淵源律師
上列當事人間請求清償債務事件，本院於民國九十四年十一月八
日言詞辯論終結，判決如下：
    主  文
被告應給付原告新台幣壹仟捌佰萬仟零伍拾貳元，及自民國九
十三年八月五日起至清償日止，按年息百分之五計算之利息。
訴訟費用由被告負擔。
本判決於原告以新台幣陸佰萬貳仟元供擔保後，得假執行。但被
告如於執行標的物拍定、變賣或物之交付前，以新台幣壹仟捌佰
萬仟零伍拾貳元為原告預供擔保，得免為假執行。
    事  實
甲、原告方面：
一、聲明：除假執行供擔保金額及免為假執行宣告外，如主文所
    示。
二、陳述：
（一）原告與被告及訴外人丁○○、王瑞昌、丙○○、戊○○等
      人，於民國82年間因有意合作經營醫療院所，約定共同出
      資購買坐落彰化縣鹿港鎮○○段第3708、3708之2地號土
      地 (下稱系爭土地)，並提供系爭土地向彰化縣彰化市第
      六信用合作社 (下稱彰化六信)抵押貸款新台幣（下同）
      56,000,000元給付價金，預備在系爭土地興建醫院及相關
      設施，各人出資及負擔借款比例與系爭土地登記之應有部
      分相同，分別為被告10分之5、丁○○以其父陳分名義登
      記10分之1、王瑞昌10分之1、丙○○以其妻甲○○名義登
      記10分之1、戊○○以其弟楊景銘名義登記10分之1，原告
      以妻張靖嫻（原名張慧英）名義登記10分之1，彰化六信
      借款契約分別以原告夫妻名義擔任借款人，由被告及其他
      合夥人擔任連帶保證人，然對彰化六信而言，各人仍與之
      約定，須就各自負擔之部分繳交本息。
（二）於借款後，各人即依照約定，按月向彰化六信給付應分擔
      之本息，期間合夥人丁○○（即陳分部分）及王瑞昌二人
      ，因無法繼續繳交本息，遂將其所有系爭土地應有部分各
      10分之1及應分擔之借款債務，全部移轉與被告承受，故
      被告於系爭土地之應有部分及債務負擔比例遂增加為10分
      之7。
（三）嗣後因無法按期清償本息，由彰化六信聲請拍賣系爭土地
      結果，仍有25,718,646元之債務未為清償，原告經彰化六
      信催討，不得已於93年8月4日以其個人資力先行清償上開
      不足額之欠款。
（四）原告雖先行清償借款債務，但與被告及其餘合夥人間之內
      部關係，則發生代償債務之效力，依法取得對其等之債權
      ，債權比例則依照當時約定比例即被告10分之7、丙○○
      （即甲○○部分）10分之1、戊○○（即楊景銘部分）10
      分之1。經催告後丙○○、戊○○均與原告議妥清償之方
      式解決債務，惟被告迄未清償，亦拒不出面協商解決，核
      計被告負欠原告18,003,052元。
（五）系爭土地遭彰化六信查封拍賣，合夥事業已不能成就，形
      同解散，為此原告基於合夥關係，請求被告清償原告所代
      償部分之借款，即屬有據。
三、證據：提出土地登記謄本、戶籍謄本、彰化六信放款借據、
    他項權利證明書、土地抵押權設定契約書、債權讓與契約書
    及丙○○清償債務證明書等件為證，並聲請訊問證人丙○○
    。
乙、被告方面：
一、聲明：請求判決駁回原告之訴及假執行之聲請，訴訟費用由
    原告負擔。如受不利判決願供擔保，請准宣告免為假執行。
二、陳述：
（一）按民法第312條所指之第三人，係指債務人以外之第三人
      。所謂就債之履行有利害關係之第三人，即指第三人因清
      償而發生法律上之利害關係而言，如擔保物所有人、保證
      人、無擔保債權之債權人、中人等均是。倘係為共同債務
      人，則其依債務本旨向債權人為清償，並經債權人受領時
      ，則債之關係消滅，從屬於債權之抵押權或其他擔保物權
      亦歸消滅，自不生繼受債權人之擔保權及以自己名義代位
      行使債權之問題，最高法院86年度台上字第46號判決要旨
      參照。查本件原告為主債務人，並非民法第312條所指之
      第三人，則其依債務本旨向債權人彰化六信為清償後，債
      之關係即消滅，自不生以自己名義代位行使債權或取得彰
      化六信對被告債權之問題。
（二）又依民法第667條第1項規定，合夥係二人以上互約出資，
      以經營共同事業之契約。故合夥之成立，雖不以訂立書據
      為必要，然當事人間仍須就如何出資及所營之共同事業為
      何，加以約定，否則該合夥契約即不能成立。若當事人間
      僅互約出資以取得財產，而未約定經營共同事業者，自不
      能謂為合夥，最高法院94年度台上字第1029號判決要旨參
      照。查原告於鈞院93年度重訴字第135號清償債務事件及
      本件起訴狀中均主張兩造及丁○○、王瑞昌、丙○○、戊○○等人於82年間約定共同出資購買系爭土地，未曾提及
      兩造間有合夥關係，是兩造間應無合夥關係存在。證人丙○○雖證稱當初係為經營醫院而共同出資購買系爭土地，
      惟查丙○○既非上開二筆土地之共有人，且對系爭土地之
      總價額及其個人之出資額亦不知悉，則其是否為合夥人已
      屬可疑，況丙○○另稱各出資人間未曾約定如何經營醫院
      ，是兩造與丁○○、王瑞昌、丙○○、戊○○間僅互約出
      資取得財產，並未約定經營共同事業，尚難謂之合夥。
（三）退萬步言，兩造與丁○○、王瑞昌、丙○○、戊○○間縱
      有合夥關係存在，被告亦否認丁○○、王瑞昌二人已將其
      股份轉讓與被告，原告應就該股份轉讓之事實負舉證責任
      ，換言之，陳分及王瑞昌二人嗣後以買賣為原因將系爭土
      地應有部分移轉登記與被告之事實並不足以證明丁○○、
      王瑞昌二人已將股份轉讓與被告。又原告主張醫院執照未
      經核准且土地業經拍賣，合夥事業因不能成就而解散，故
      被告應償還原告所代償之部分借款云云。惟查原告既未提
      出曾向主管機關申請設立醫院及主管機關未准設立醫院之
      證據，且系爭土地經拍賣後，亦得另覓設立醫院之地點，
      是合夥事業是否不能完成已有可疑。況本件合夥縱因合夥
      之事業不能完成而解散，惟按合夥解散後，各合夥人應就
      合夥財產通盤清算，如以合夥財產清償合夥債務後尚有盈
      餘，則依分配利益為標準以之分配於各合夥人，如有不敷
      ，亦應由各合夥人負擔，最高法院18年上字第1785號判例
      參照。查本件合夥尚未清算完結，其合夥之關係尚未消滅
      ，最高法院18年上字第2536號判例參照，原告自不能依合
      夥之內部關係向被告求償合夥之損失。
（四）本件原告向彰化六信清償之25,718,646元係其個人之借款
      債務，並非合夥債務，被告自無依合夥內部關係分擔該借
      款債務之必要。
    理　由
一、原告主張兩造與丁○○、王瑞昌、丙○○、戊○○等人，於
    82年間因合夥經營醫院，約定共同出資購買系爭土地興建醫
    院及設施，並提供系爭土地向彰化六信設定抵押貸款56,000
     ,000 元給付不足價金，各人出資及負擔借款比例依系爭土
    地登記之應有部分，嗣經彰化六信查封拍賣系爭土地，原告
    並已先行清償餘欠之款項，因合夥事業不能成就，為此依合
    夥關係，請求被告給付其應負擔之18,003,052元及自93年8
    月5日起至清償日止，按年息百分之5計算之利息。
二、被告否認兩造間之合夥關係，及丁○○、王瑞昌業將其股份
    轉讓與被告，並辯稱，依證人丙○○所證，各出資人僅互約
    出資取得財產，並未約定經營共同事業，尚難謂合夥。且系
    爭土地經拍賣後，亦得另覓設立地點，合夥事業是否不能完
    成已有可疑。況本件合夥尚未清算完結，合夥關係未消滅，
    原告自不能依合夥之內部關係向被告求償合夥之損失。原告
    為本件借款之主債務人，其向彰化六信清償25,718,646元係
    其個人之借款債務，並非合夥債務，自不生以自己名義代位
    行使債權或取得彰化六信對被告債權問題，被告自無依合夥
    內部關係分擔之必要等語。
三、經查原告主張兩造與丙○○等人約定共同出資購買系爭土地
    興建醫院及設施，合夥經營醫院，並提供系爭土地向彰化六
    信抵押貸款56,000,000元給付不足價金，嗣因未按時繳息，
    經彰化六信查封拍賣，原告不得已先行清償餘欠款項，其中
    丙○○、戊○○部分業與原告協調解決債務等事實，已據其
    提出與所述相符之土地登記謄本、戶籍謄本、彰化六信放款
    借據、他項權利證明書、土地抵押權設定契約書、債權讓與
    契約書及丙○○清償債務證明書（即讓渡書）等件為證。
四、被告對原告提出之土地登記謄本、彰化六信放款借據、分期
    攤還表、他項權利證明書、土地抵押權設定契約書及債權讓
    與契約書等件並不爭執，雖否認兩造間之合夥關係，惟查證
    人丙○○已到庭具結證稱，當時是被告、丁○○、丙○○、
    戊○○、王瑞昌及原告集資合買系爭土地，伊部分是100分
    之10，除了被告外，其他大概都是100分之10，當時是買土
    地蓋醫院，後來因醫院執照申請不下來，故停滯沒再處理，
    土地價金以合夥人出資比例分攤，當時為了購買系爭土地向
    彰化六信辦理貸款，借款人為何是張慧英及原告伊不清楚，
    伊配偶擔任連帶保證人，後來因彰化六信利息無法負擔，彰
    化六信假扣押系爭土地，由原告與彰化六信處理，因伊人不
    在國內，並不清楚，清償債務之讓渡書是伊寫的，因原告處
    理彰化六信債務，故伊將公司股權讓與原告，戊○○也有處
    理，被告部分不清楚，我們都是朋友，當時每個合夥人都有
    拿出部分現金，不足部分再向彰化六信貸款，並設定抵押權
    等語明確。復查系爭土地共有人之應有部分登記為被告100
    分之70，張慧英（原告之配偶）100分之10，甲○○（丙○○之配偶）100分之10，楊景銘（戊○○之弟）100分之10，
    而向彰化六信借款56,000,000元，係分別以原告夫妻為借款
    人，並由陳分、王瑞昌、甲○○、楊景銘及被告擔任連帶保
    證人，及提供系爭土地設定最高限額抵押權等情，有土地登
    記謄本、戶籍謄本、彰化六信放款借據、他項權利證明書、
    土地抵押權設定契約書等件在卷可稽，益證證人丙○○所證
    信而有徵，參以系爭土地共有人應有部分比例登記情形，被
    告空言否認兩造間合夥關係存在及丁○○、王瑞昌業將其股
    份轉讓與被告云云，尚無足採。
五、按合夥乃二人以上互約出資，以經營共同事業之契約，民法
    第667條第1項定有明文。本件兩造及丙○○等人約定出資購
    買系爭土地興建醫院及設施，目的在經營醫院，已如上述，
    各出資人既以經營醫院為共同目的，顯與互約出資經營共同
    事業之要件相符，自係成立合夥契約關係，至雙方雖因醫院
    執照尚未核准而無具體約定如何經營，亦核與單純出資取得
    財產之情形不同，仍無礙合夥關係之成立，其提供系爭土地
    向彰化六信設定抵押貸款56,000,000元以給付購買系爭土地
    不足之價金，即應屬合夥事業之債務，而非原告個人之債務
    無訛。
六、又合夥財產不足清償合夥之債務時，各合夥人對於不足之額
    ，連帶負其責任。民法第681條定有明文。而連帶債務人於
    對外關係，雖各負全部之債務，然在內部關係，則依各自分
    擔之部分而負義務，故連帶債務人中之一人為自己分擔部分
    以上之清償或其他免責行為時，即係就他人之債務為免責行
    為，因此民法第281條第1項明定：連帶債務人中之一人，因
    清償、代物清償、提存、抵銷或混同，致他債務人同免責任
    者，得向他債務人請求償還各自分擔之部分，並自免責時起
    之利息。查彰化六信因各合夥人未按期清償本息，經聲請執
    行查封拍賣系爭土地結果，尚不足25,718,646元，嗣由原告
    於93年8月4日償還餘欠款項，丙○○、戊○○部分並與原告
    協調解決債務等事實，已如上述，亦為被告所不爭執，堪信
    合夥財產已不足清償合夥債務灼然至明。從而，原告依兩造
    間之合夥關係，提起本件訴訟請求被告給付按其內部關係應
    分擔100分之70比例計算之18,003,052元，及自93年8月5日
    起至清償日止，按年息百分之5計算之法定遲延利息，即屬
    有據，應予准許。
七、兩造陳明願供擔保聲請宣告假執行及免為假執行，均核並無
    不合，爰分別酌定相當擔保金額宣告之。
八、本件事證已臻明確，兩造其餘攻擊防禦方法，均於判決結果
    不生影響，爰不予審究，併此明。
九、訴訟費用負擔之依據：民事訴訟法第78條。
中　　華　　民　　國　　94　　年　　11 　月　　22 　　日
                  民事第一庭    法　官　羅培昌
以上正本係照原本作成。
如對判決上訴，應於判決送達後20日內向本院提出上訴狀。
中　　華　　民　　國　　94　　年　　11 　月　　22 　　日
                      　　　    書記官　沈淑媛
